【裁判字號】    94,重訴,59
【裁判日期】    950414
【裁判案由】    債務不履行損害賠償
【裁判全文】
臺灣花蓮地方法院民事判決              94年度重訴字第59號
原      告  展信營造有限公司
法定代理人  甲○○
訴訟代理人  陳清華律師
被      告  富邦產物保險股份有限公司花蓮分公司
法定代理人  乙○○
訴訟代理人  廖蕙芳律師
上列當事人間請求債務不履行損害賠償事件，本院於民國95年3
月23日言詞辯論終結，判決如下：
    主      文
原告之訴及假執行之聲請均駁回。
訴訟費用由原告負擔。
    事實及理由
一、原告主張：
  (一)原告以承攬各項公共工程為主要業務之營造公司，於民國94
    年5月間原告承攬由經濟部水利署第八河川局（下稱第八河
    川局）發包之鹿野溪稻葉堤段河川環境改善工程，總工程金
    額新台幣（下同）1520萬元，工程契約書約定，不論第三人
    意外責任險、雇主意外責任險或工程契約中所列為工程保險
    項目，悉依工程契約書附件一「經濟部水利署營造工程保險
    注意事項」（下稱「注意事項」）規定辦理，其中關於工程
    天災部分保險「自負額」訂定，則規定於「營造綜合保險各
    類工程參考費率及自負額表」（下稱「自負額表」）使用說
    明第三點第一項「保險金額在五億元（含）以下者，工程本
    體之天災自負額為損失金額之20％，但最少不得低於保險金
    額之1％」，該限制天災自負額於一定比例之規定，係專為
    減少原告損失而設計，被告身為專業之保險業者，不得諉為
    不知。
  (二)原告承攬上開工程後，即將工程契約書交由被告「量身訂作
    」工程所需之各種保險契約，以利原告送交第八河川局審核
    備查，原告批註送審之各種保險契約中，其中保單號碼0508
    字第94CA000080號之營造綜合保險單，經送請第八河川局審
    核後，認為部分條款與工程契約內容不符，具有瑕疵，尤其
    附加條款094天災賠償限額為總保險金額之10％部分，與工
    程契約降低天災自負額之精神牴觸，顯不合理，第八河川局
    因此建議提高為50％以上，或排除該條款，並指出依工程保
    險注意事項壹、六之規定，營造綜合保險單被保險人應為第
    八河川局，廠商為要保人，應一併檢討修改，另以口頭告知
    原告依工程契約「注意事項」捌其他規定事項二十二(一)「工
    程發生災害，須依契約辦理修復時，由廠商辦理修復，由機
    關將獲自保險人之賠償金額交由廠商進行修復工作」之規定
    辦理，原告確認自身利益獲得保障後，旋將第八河川局要求
    檢討修改保險單之意旨告知被告，續由被告擬符合工程合約
    規定之保險契約後，終獲第八河川局審查准予備案。
  (三)94年9月間台灣東部遭受海棠強烈颱風侵襲，上述工程因此
    受到重創，損失不貲，原告於颱風過後檢附相關事證列具損
    失清單，依工程契約附件一「注意事項」捌其他規定事項二
    十二(一)之規定，代第八河川局向被告提出理賠7,080,578元
    損失之申請，詎被告竟援引保險單133水利工程附加條款三
    「於6至12月間因洪水、漲水或淹水所致之毀損滅失，應按
    保險契約自負額欄所載金額，按10倍計算」，大幅提高損失
    自負額之規定，表示保險單約定每一事故之自負額為
    978,592元，按10倍計算為9,785,920元，已超過原告損失金
    額而拒絕理賠。依兩造以往之配合模式，被告批註之保險單
    自負額部分，一旦與工程契約之規定有所出入，被告會另以
    獨立約定書，就該出入部分特別徵求原告同意，以示慎重，
    然前開保險單自負額部分，經第八河川局退回修改後，被告
    未依循往例另提供書面約定書，就自負額部分與原告為約定
    ，原告一直堅信被告修改後之保險單自負額部分之內容，已
    與工程契約之要求相符，足以保障原告權益，且第八河川局
    將保險單退回修改之函文中，已明白指出天災賠償限額為總
    保險金額10％，與工程契約降低自負額之精神牴觸，則保險
    單內133水利附加條款大幅提高被保險人自負額之規定，即
    應一併檢討修正，被告卻未一併將133水利附加條款按倍數
    提高被保險人自負額之規定予以修改，甚至未依約定書徵詢
    原告意見，致原告對該保險單不符工程契約之約定部分，毫
    無準備，損失慘重。
  (四)被告為國內著名之產險業者，具有豐富之保險專業知識及實
    務經驗，與原告配合多年，對各項工程所須之保險契約瞭若
    指掌，倘被告提供符合工程契約降低自負額於一定比例之營
    造綜合保險單，此次颱風損失，原告即可依契約約定向第八
    河川局請求被告給付之理賠金，被告竟疏未注意工程契約附
    表一「自負額表」中「天災自負額限於損失金額之20％但最
    少不得低於保險金額之1％」之規定，大幅提高自負額之上
    限，未能提供完全符合債之本旨之保險契約，復未依循慣例
    以書面告知原告批註保險契約自負額部分與工程契約差異之
    處，供原告確認，致原告失去無法向第八河川局請求理賠金
    之利益（債權），另須自費修復受損之工程，蒙受雙重損失
    ，依民法第227條第1項、第226條第1項、第216條、第184條
    第1項前段規定，應賠償原告損害。
  (五)被告就其業務範圍內事項涉訟，依最高法院40台上字第105
    號判例意旨，自有當事人能力，被告如僅是代轉保單，無於
    系爭保單附署具名之必要，系爭保單既為被告管轄範圍內之
    業務事項，原告以被告為當事人，於法定無不合。
  (六)爰依民法第227條第1項、第226條第1項、第184條第1項前段
    之規定（以上二請求權擇一勝訴即可）請求。並聲明：被告
    應給付原告7,080,578元，及自起訴狀繕本送達翌日起至清
    償日止，按年息百分之五計算之利息，並陳明願供擔保請准
    宣告假執行。
二、被告則以：
  (一)原告所提「營造綜合保險單」（下稱系爭保單）之抬頭為富
    邦產物保險股份有限公司（下稱富邦總公司），其後用印之
    名為總經理陳燦煌，雖有副署人「花蓮分公司協理乙○○」
    ，其僅是因本件保險工程位於花蓮，須由花蓮分公司代轉保
    單，故將花蓮分公司協理列為副署人，惟保險契約實際契約
    當事人應是富邦總公司，而非被告。
  (二)由系爭保單之記載可知，被保險人為第八河川局，保險人為
    富邦總公司，原告為要保人，依保險法第3、4條規定，能請
    求給付保險金之人為第八河川局，而非原告。被告依保險契
    約約定拒絕給付保險金，依最高法院83年度台上字第2410號
    判決意旨所示，與不完全給付之要件不同，且無證據證明保
    險契約按照工程契約「量身訂作」是兩造間「債之本旨」，
    原告依不完全給付之規定請求，即屬無據。民法第184條第1
    項前段所稱權利，並不包括債權，原告依該條規定主張被告
    侵害其對第八河川局之請求權，於法不合。
  (三)原告所舉「注意事項」、「自負額表」等相關規定，均為原
    告與第八河川局間之契約約定，非系爭保單之約定事項，不
    足以拘束被告。被告在訂定保險契約時，即受原告指示，將
    保單內容先予第八河川局審核，第八河川局曾於94年6月6日
    函表示意見，指出「六附加條款094天災賠償限額為總保險
    金額之10％顯不合理，建議提高為50％以上或予以排除本條
    款。三133水利工程附加條款三小項與特約附加條款035項牴
    觸，請刪除133-3條款」，即第八河川局僅對「094天災賠償
    限額條款」有意見，在133水利工程附加條款部分，則是對
    第3款發生災害後之通知有意見，但對133第4款因洪水等所
    致損失之自負額沒有意見，被告在參考該函之內容後，考量
    訂約當時，豪雨使鹿野溪主流卑南溪水暴漲，造成堤防工程
    分水土堤沖毀等情，乃同意將094之附加條款刪除，但提高
    133附加條款第4款之自負額規定，經第八河川局同意備查，
    可見更改後的保單（0508字第94CA000103號）是原告提供給
    第八河川局，原告也知道保單內容，從未提出異議，針對
    133附加條款之內容，是第八河川局特別審閱要求修改，故
    133附加條款自是契約雙方當事人特別注意之點。另依保單
    加註「聲明事項：本商品經本公司合格簽署人員檢視其內容
    業已符合一般精算法則及保險法令，惟為確保權益，基於保
    險公司與消費者衡平對等原則，消費者仍應詳加閱讀保險單
    契約與相關文件，審慎選擇保險產品」，原告對保單條款不
    能諉為不知。系爭保單既經保險契約之當事人同意，該條款
    自有拘束力，原告主張其承攬之工程遭受海棠颱風的損害，
    因未超過系爭保單133附加條款第3款自負額之規定，被告即
    無給付保險金之義務，可見被告並無任何故意或過失不法行
    為，原告請求損害賠償即屬無據。
  (四)原告所提約定書之存在，是因為定作人不同意保險公司所定
    的保險條款，而保險公司如果依定作人的條件承保，勢必提
    高保費，但承攬人又不同意提高保費，於是保險公司除了正
    式出具保險單給定作人外，私底下會要求承攬人出具約定書
    ，另作不同於保單的約定，原告所稱在批註保單和工程契約
    之規定有出入時才有約定書云云，並非事實。系爭保單因定
    作人對被告所擬133附加條款的自負額部分沒有意見，自無
    另行出具約定書之必要等語資為抗辯。並聲明：原告之訴及
    假執行之聲請均駁回。如受不利判決願供擔保請准宣告免為
    假執行。
三、兩造不爭執之事實：
  (一)原告於94年5月間承攬第八河川局發包之鹿野溪稻葉堤段河
    川環境改善工程，並以原告為要保人、被保險人為第八河川
    局，投保營造綜合保險。保險契約訂立過程，是由被告先草
    擬保單條款，經由原告送請第八河川局審閱，第八河川局曾
    發函（本院卷32頁）要求原告修改條款，原告再交付該函請
    被告修改，被告修改後再將保險條款送交原告，原告再送第
    八河川局審閱，經該局同意備查，保險契約如本院卷34至39
    頁（保單號碼0508字第94CA000103號）。系爭保險契約約定
    6至12月份因洪水、漲水或淹水所致之毀損滅失，被保險人
    應負擔之自負額為保險契約自負額欄所載之10倍。
  (二)原告承包之前開工程於94年9月間受海棠颱風侵襲而受損害
    。
  (三)原告所提原證1至原證6（本院卷12至50頁）形式上為真正。
四、得心證之理由：本件兩造所爭執之處，應在於：
  (一)系爭保險契約之當事人為原告（要保人）、被告，或原告與
    富邦總公司？如為原告與富邦總公司，被告是否為原告所主
    張訴訟標的法律關係之主體，而有實施訴訟之權能？
  (二)系爭保險契約是否應依照原告所提原證1工程契約書「量身
    訂作」？原告於接獲第八河川局函（本院卷32頁）後，交付
    該函給被告，被告刪除原營造綜合保險單094條款，提高天
    災自負額之規定，是否應參考「自負額表」第3條第1項之規
    定（本院卷20頁）予以修改？
  (三)原告為系爭保險契約之要保人，其依民法第227條第1項、第
    226條規定，請求被告賠償，是否有理？
  (四)原告依民法第184條第1項前段主張被告侵害其對系爭工程契
    約、保險契約之債權，請求損害賠償，有無理由？
  (五)原告主張其損害金額為7,080,578元，是否屬實？
五、按分公司係總公司分設之獨立機構，就其業務範圍內之事項
    涉訟時，固有當事人能力（參見最高法院40年台上字第39號
    、40年台上字第105號等判例），惟所謂「就其業務範圍內
    之事項」，應依「訴訟標的之法律關係」，是否屬其「業務
    範圍」而為觀察，始能判斷其是否有實施訴訟之權能。苟該
    「訴訟標的之法律關係」，非以分公司為其權利義務之「主
    體」，尚不得以其係總公司之執行機構或為「有利害關係之
    第三人」，遽指該爭訟之法律關係事項，即屬其業務之範圍
    。（最高法院86年度台上字第1931號、88年度台上字第1431
    號判決意旨可資參考）。民事訴訟程序中有無當事人能力，
    與實體法上有無權利能力，乃屬不同之觀念，故民事訴訟法
    承認非法人團體，亦有當事人能力，實務上為謀求便利，認
    分公司具有當事人能力者，亦係在程序上承認其具有當事人
    之資格，非可解為另有獨立之人格，而為各別之權利主體。
    分公司乃公司之分支機構，其訴訟標的法律關係之主體，實
    質仍為公司法人之整體，故就此一情形，認定是否為法律關
    係之主體，不得不自形式上觀察。本件原告主張其與被告簽
    定系爭保單，依民法第227條第1項、第184條第1項前段規定
    ，請求被告負損害賠償責任云云，而被告乃富邦產物保險股
    份有限公司設於花蓮之分公司，就其業務範圍內之事項，固
    有當事人能力，惟依兩造不爭執之系爭保單內容觀之，保單
    上方均有「富邦產物保險股份有限公司，Fubon Insurance
    Co., Ltd」字樣，第一頁下方有「富邦產物保險股份有限公
    司」印文，該印文下方載「出單專用圖章」，旁邊蓋有「總
    經理陳燦煌，副署人花蓮分公司協理乙○○」之印文，有系
    爭保單一份可參（本院卷34至39頁），可見從形式上觀察，
    富邦總公司始為系爭保險契約之當事人（主體），縱因原告
    事務所在花蓮縣，而與被告接洽，被告因而於系爭保單上副
    署，惟系爭保險契約之主體仍應為富邦總公司，被告僅為總
    公司之執行機構，就系爭保險契約之法律關係衍生之損害賠
    償事宜，仍難謂屬被告業務範圍內之事項，依據前述說明，
    本院認就本件訴訟標的之法律關係，被告並無實施訴訟之權
    能，原告對被告起訴，當事人並不適格。
六、按當事人互相意思表示一致者，契約即為成立，民法第153
    條第1項定有明文，基於債之相對性，契約之約定原則上僅
    能對契約之當事人發生拘束力，除兩造合意將他份契約內容
    引用為契約之一部分外，縱他份契約為系爭契約簽立之原因
    或有關聯，對系爭契約之當事人仍不生效力。依兩造不爭執
    之簽定系爭保險契約之過程（如前述三、兩造不爭執之事實
    (一)之記載）可知，系爭保險契約條款雖經原告轉送第八河川
    局表示意見，但最後確定之內容原告知之甚詳，並予同意始
    簽定系爭保險契約，且原告在訂約過程中，有相當之經濟實
    力可請求變更被告所擬之契約條款，此從被告亦遵從第八河
    川局函示內容更改或刪除契約條款可證，簽約過程可謂符合
    衡平對等原則，原告自應受該保險契約內容之拘束；原告所
    提其與第八河川局間之工程契約暨後附「注意事項」、「自
    負額表」雖為兩造磋商契約條款過程中之參考資料，然依據
    前述說明，該工程契約書、「注意事項」、「自負額表」之
    內容既未經兩造合意作為保險契約之內容，自無拘束契約當
    事人即富邦總公司之效力，故原告援引工程契約書、「注意
    事項」、「自負額表」之內容，依民法第227條第1項規定請
    求賠償，即屬無據。
七、依系爭保險契約約定：每一事故被保險人之自負額為
    978,592元，6至12月份因洪水、漲水或淹水所致之毀損滅失
    ，被保險人應負擔之自負額為保險契約自負額欄所載之10倍
    ，有保險單一份可參（本院卷34、35頁），原告主張承保之
    工程於94年9月間遭海棠強烈颱風侵襲，受有損害7,080,578
    元等情，縱屬實情，惟依前開契約約定，原告損害尚未逾被
    保險人應負之自負額範圍（9,785,920元），依約富邦總公
    司即無理賠責任。而該保險契約內容確經原告同意而簽立，
    富邦總公司依約拒絕理賠，自非屬故意或過失不法之侵權行
    為，且民法第184條第1項前段所定侵害之客體為權利，不包
    含債權，故原告依該條項前段規定請求賠償，亦屬無據。
八、從而，原告依民法第227條第1項、第226條第1項、第184條
    第1項前段規定請求被告給付7,080,578元，及自起訴狀繕本
    送達翌日起至清償日止，按年息百分之五計算之利息，為無
    理由，應併其假執行之聲請予以駁回。
九、本件事證已臻明確，原告尚請求傳訊證人賴乾坤（系爭保單
    承辦員），欲證明系爭保單是否按工程契約量身訂作，暨兩
    造其餘攻擊防禦方法與舉證，均無礙勝負判斷，爰不一一論
    列，附此敘明。
十、訴訟費用負擔之依據：民事訴訟法第78條。
中    華    民    國    95    年    4     月    14    日
                        臺灣花蓮地方法院民事庭
                            法      官  楊碧惠
上列正本證明與原本無異。
如對本判決不服，應於送達後20日內，向本院提出上訴狀（應抄
附繕本）。
中    華    民    國    95    年    4     月    14    日
                            法院書記官  黃倪濱


司法院資訊處製作；財團法人民間司法改革基金會備份。
